【裁判字號】    95,上易,131
【裁判日期】    951229
【裁判案由】    清償借款
【裁判全文】
臺灣高等法院高雄分院民事判決         95年度上易字第131號
上  訴  人  盈錠企業有限公司
法定代理人  乙○○
訴訟代理人  林瑩蓉律師
複代理人    王正嘉律師
被上訴人    甲○○
                        樓
上列當事人間請求清償借款等事件，上訴人對於民國95年6 月27
日臺灣高雄地方法院95年度訴字第1033號第一審判決提起上訴，
本院於95年12月19日言詞辯論終結，判決如下：
    主      文
上訴駁回。
第二審訴訟費用由上訴人負擔。
    事實及理由
一、被上訴人主張：訴外人吳正雄於94年2 月間以上訴人名義向
    被上訴人借款新台幣（以下同）63萬元，並交付上訴人所簽
    發如原判決附表（下稱附表）所示之系爭支票3 紙予被上訴
    人，系爭支票屆期經提示未獲付款，爰依票據法律關係，訴
    請上訴人給付票款63萬元及自支付命令送達翌日即95年2 月
    18日起至清償日止按年息百分之五計算之利息等情。原審為
    被上訴人勝訴之判決，其答辯聲明：上訴駁回。
二、上訴人則以：系爭支票係遭伊之員工吳正雄竊走，伊於94年
    10月18日發現後即報警並聲請公示催告，伊並沒有收受被上
    訴人交付之63萬元借款，被上訴人係當鋪業者，竟在毫無質
    押之保障下，放款高達63萬元，顯不合常情，是被上訴人取
    得系爭支票顯有惡意或重大過失，依票據法第14條第1 項之
    規定，自不得享有票據上之權利等語，資為抗辯。其上訴聲
    明：(一)原判決廢棄。(二)被上訴人在第一審之訴及其假執行之
    聲請均駁回。(三)第一、二審訴訟費用由被上訴人負擔。
三、兩造不爭執事項：
（一）被上訴人執有如附表所示以上訴人名義簽發之系爭支票3
      紙，分別於如附表所示退票日提示，經以存款不足、票據
      經掛失止付及拒絕往來為理由遭退票（有系爭支票、退票
      理由單個3 紙附卷可稽）。
（二）如附表編號1 號之支票經上訴人法定代理人乙○○以被竊
      為由聲請公示催告，經原法院94年度催字第1672號於94年
      11月9 日裁定准為公示催告，並於94年11月22日登載新聞
      紙，被上訴人已於95年5 月23日申報行使權利（有被上訴
      人提出之申報權利狀影本可稽）。
（三）上訴人就如附表編號2 、3 號之支票，於94年10月26日向
      高雄縣警察局鳳山分局文山派出所以遭竊為由而報案（有
      該分局95年5 月17日高縣鳳警刑字第0950008268號函及所
      附報案筆錄、被竊支票編號單附卷可證）。
四、查被上訴人於本院審理中陳明其僅依票據法律關係訴請上訴
    人給付系爭票款，關於借款關係則不再主張云云，本件自應
    僅就票據關係予以審酌。是兩造所爭執之事項為：被上訴人
    依票據之法律關係，請求上訴人給付票款630,000 元及自支
    付命令送達翌日起算之法定遲延利息，有無理由？經查：
（一）按在票據上簽名者，依票上所載文義負責，票據法第5 條
      第1 項定有明文。本件系爭支票上上訴人及其法定代理人
      之印文係屬真正之事實，業據上訴人之法定代理人乙○○
      自認在卷（見原審卷第75頁），自堪信為真實，是上訴人
      自應依票據法第5 條第1 項之規定，負給付票款之責。
（二）上訴人雖抗辯系爭支票上之印文係遭訴外人吳正雄盜蓋云
      云，然按當事人主張有利於己之事實，就其事實有舉證之
      責任，又私人之印章，由自己使用為常態，被人盜用為變
      態，主張變態事實之當事人，自應就此印章被盜用之事實
      負舉證之責任（參照最高法院94年台上字第970 號判決意
      旨）。則上訴人就其抗辯上開遭盜蓋之事實，自應負舉證
      責任。上訴人雖主張如附表編號1 號所示之支票曾經上訴
      人之法定代理人乙○○以支票被竊為由聲請公示催告，並
      經原法院裁定准為公示催告及登載新聞紙，足證系爭支票
      確係遭竊云云。惟查：宣告證券無效之公示催告程序，聲
      請人僅須提出證券繕本、影本，或開示證券要旨及足以辨
      認證券之事項，並釋明證券被盜、遺失或滅失及有聲請權
      之原因、事實，法院即應准許，是法院准許公示催告非即
      為確認證券被盜、遺失或滅失，僅係藉公示催告程序，催
      告持有證券之人應申報權利及提出證券，如不於期間內申
      報權利，聲請人可於申報期間屆滿後三個月內，聲請法院
      為除權判決，以宣告該證券無效而已，此觀民事訴訟法第
      559 條、第560 條、第556 條、第545 條前段、第564 條
      第1 項等規定甚明，是上訴人之法定代理人乙○○聲請法
      院為公示催告，尚不能因此即證明系爭支票有確係遭竊之
      事實。次查，如附表編號2 、3 號之支票，雖曾由上訴人
      之法定代理人乙○○向警察機關報案遭竊，並由司法警察
      製作調查筆錄；惟報案及調查筆錄均為上訴人方面之單方
      陳述，亦不能資為系爭支票確係遭竊之證明。另證人即上
      訴人法定代理人乙○○之妹黃素里固證稱：「被告公司支
      票通常由乙○○保管，須簽發支票時，我才跟他拿來使用
      」、「公司及乙○○之印鑑章平日都是由我保管」、「公
      司及乙○○之印鑑章平常均放在我的包包內，我在小吃店
      煮菜時就把包包放在抽屜，吳正雄係該小吃店之合夥人，
      上開抽屜的鑰匙僅我與吳正雄有」、「系爭支票上之印文
      應係吳正雄盜蓋，支票係吳正雄偷走」等語（見原審卷第
      73頁至第75頁）。惟證人黃素里亦自承係被上訴人提示支
      票後才知支票遭竊之語（見原審卷第73頁），足見證人並
      未親見吳正雄盜蓋印文或竊取支票，況黃素里係上訴人之
      法定代理人乙○○之妹，所述難免有偏頗之虞，尚難遽予
      採信。綜上，上訴人既不否認系爭支票上印文之真正，復
      未能舉證證明系爭支票上之印文確係遭訴外人吳正雄盜蓋
      ，則依票據法第 5條第 1 項之規定，被上訴人主張上訴
      人應負給付系爭票款之責，即屬有據，應予准許。
（三）上訴人又主張：被上訴人係當鋪業者，竟在毫無質押之保
      障下，放款高達63萬元，顯不合常情，是被上訴人取得系
      爭支票顯有惡意或重大過失，依票據法第14條第1項 之規
      定，自不得享有票據上之權利等語。惟按票據法第14條所
      謂以惡意或有重大過失取得票據者，係指明知或可得而知
      轉讓票據之人，就該票據無權處分而仍予取得者而言；又
      票據行為，為不要因行為，執票人不負證明關於給付之原
      因之責任，如票據債務人主張執票人取得票據出於惡意或
      詐欺時，則應由該債務人負舉證之責。（最高法院52年台
      上字第1987號及64年台上字第1540號判例意旨參照）。再
      「按支票為文義證券、無因證券及流通證券。故支票上之
      權利義務，悉依支票上所載文義定之，與其基礎之原因關
      係各自獨立，執票人不負證明關於給付原因之責任，票據
      債務人主張執票人惡意或重大過失取得票據者，應由票據
      債務人負舉證責任」（參照最高法院92年台簡上字第26號
      判決意旨）。據證人黃素里於原審證稱：「因我的字很醜
      ，所以我常常叫吳正雄幫我簽發公司的支票，我再蓋章，
      所以公司很多支票其實都是吳正雄的筆跡」、「吳正雄以
      公司名義向原告借錢時，我都會跟他一起去」等語（見原
      審卷第75、76頁），是被上訴人主張吳正雄多次以上訴人
      公司支票向其借款云云，應可採信。而上訴人之法定代理
      人乙○○既自承係被上訴人提示如附表編號1 之支票後才
      知支票遭竊（見原審卷第71頁），足見被上訴人並非明知
      或可得而知吳正雄係無權處分系爭支票之情，是被上訴人
      顯非以惡意或重大過失取得系爭支票，上訴人主張被上訴
      人取得系爭支票顯有惡意或重大過失，依票據法第14條第
      1 項之規定，不得享有票據上之權利云云，殊非可採。
五、綜上所述，被上訴人本於票據之法律關係，請求上訴人給付
    系爭票款630,000 元，及自支付命令送達翌日即95年2 月18
    日起至清償日止，按週年利率百分之五計算之利息，依票據
    法第131 條第1 項前段、第133 條之規定，即屬有據，應予
    准許。原審判命上訴人如數給付，於法並無違誤。上訴意旨
    指摘原判決不當，求予廢棄改判，為無理由，應予駁回其上
    訴。至兩造其餘攻擊防禦之方法，核與判決之基礎不生影響
    ，自不一一論述，附此敘明。
六、據上論結，本件上訴為無理由，依民事訴訟法第449 條第1
    項、第78條，判決如主文。
中    華    民    國    95    年    12    月    29    日
                            民事第一庭
                                審判長法官    黃金石
                                法      官    林紀元
                                法      官    林健彥
以上正本證明與原本無異。
不得上訴。
中    華    民    國    95    年    12    月    29    日
                                書  記  官    張宗芳


司法院資訊處製作；財團法人民間司法改革基金會備份。
